【裁判字號】    94,簡,71
【裁判日期】    951227
【裁判案由】    確認本票債權不存在
【裁判全文】
臺灣士林地方法院民事判決                94年度簡字第71號
原      告  丙○○
被      告  甲○○
上列當事人間確認本票債權不存在事件，本院於民國95年12月13
日言詞辯論終結，判決如下：
    主  文
確認被告就其持有如附表所示之本票對原告之票據債權不存在。
訴訟費用由被告負擔。
    事  實
一、本件原告主張：被告持有以原告名義簽發如附表所示之系爭
    本票1紙，已向本院聲請強制執行之裁定，經以94年度票字
    第301號裁定准予強制執行。惟原告與被告素不相識，該本
    票係遭偽造，其中簽名與其他票面上各記載事項均非伊所為
    ，至於印文則是遭原告之子丁○○盜用伊之前寄放之印章所
    為。另被告辯稱之本票原因關係即兩造間消費借貸債務並未
    成立，被告應舉證借款交付之事實等語。並聲明如主文第1
    項所示。
二、被告則辯稱：系爭本票應為真正，並非偽造，其上原告簽名
    雖非本人所為，印文雖為丁○○在借款現場所蓋用，但印章
    既為真正，即為原告授權所為。又系爭本票是原告於84年4
    月8 日向其借款新臺幣（下同）300 萬元而簽發交付，當時
    是授權丁○○並持原告所有之坐落臺北市○○區○○段2 小
    段48-6、48-7、48-8、50-1、50-2、51、54、55、56、58等
    地號土地（下稱系爭土地）權狀、印鑑證明等，願為該300
    萬元借款提供抵押權之物上擔保，才成立借貸關係，其確實
    有將借款300 萬元交予丁○○，既然原告有提供物上擔保，
    則兩造間就系爭本票即有原因關係存在等語。並聲明：駁回
    原告之訴。
三、按確認法律關係之訴，非原告有即受確認判決之法律上利益
    者，不得提起之，民事訴訟法第247 條第1 項前段定有明文
    。本件被告已持系爭本票聲請本院裁定准予強制執行，已如
    前述，而原告爭執系爭本票債權存在，則被告對於原告系爭
    本票之債權是否存在，勢將影響原告之法律上地位，而上開
    不安之狀態，得以確認判決將之除去，揆諸上述規定，原告
    提起本件訴訟，請求確認系爭本票債權不存在，應有確認利
    益，合先敘明。
四、本件原告主張被告執有以伊名義簽發，如附表所示系爭本票
    1 紙，並曾經本院裁定准許強制執行，但本票上之簽名及印
    文或其他記載均非伊所親為，其中印文是丁○○以原告之印
    章所蓋等情，業據提出本院94年度票字第301 號民事裁定影
    本1 份為證，並為被告所不爭，堪信為真實。被告則以前情
    置辯，是本件應審究之爭點在於：系爭本票是否係丁○○未
    經原告同意盜用印章所簽發？或者原告就系爭本票提出原因
    關係抗辯是否有理？
五、按私人之印章，由自己使用或由有權使用之人蓋用為常態，
    被人盜用為變態，主張變態事實之當事人，應就此印章被盜
    用之事實負舉證之責任。且蓋章與簽名生同等之效力，原告
    否認在系爭本票上簽名真正，但既自承該本票據上印文所蓋
    用之印章為其所有，係屬真正，則原告主張該印章遭丁○○
    盜用之情，為被告所否認，即應負舉證之責。經查，原告雖
    舉證人丁○○之證詞為證，而丁○○固證稱：因為當時84年
    間我父親（即原告）常常出國，他把權狀和印章寄放在我這
    裡，當時我需要錢，向被告借錢要作生意，被告同意借錢給
    我；我有提供印章及權狀等轉交代書去辦系爭土地設定抵押
    權事宜，但系爭本票簽名不是其所為，也不知為何會有系爭
    本票，應該是被告拿到原告印章自己盜蓋；至於提供原告所
    有系爭土地設定抵押並未經原告同意等語，一方面表示僅有
    在設定抵押權等相關資料上盜用原告印章，顯示盜用印章之
    情節侷限在設定抵押權等文書上，排除系爭本票部分，另方
    面強調系爭本票上印文非經同意所為，乃被告盜蓋，以間接
    佐證本件系爭本票上原告之印文，亦非得原告本人之同意。
    但證人丁○○與原告為父子關係，且自己又係涉嫌盜蓋印章
    ，偽造系爭本票之人，如原告主張在本票上盜用印章之情屬
    實，並構成最輕本刑3 年以上有期徒刑之刑法第201 條偽造
    有價證券罪，則丁○○之證述本有同時偏頗原告並為自己脫
    免偽造有價證券罪責之虞，本院亦未令其具結以擔保證言之
    真實性，已難盡信屬實；況證人即當時代辦抵押權設定事務
    之代書乙○○結證稱：系爭本票是丁○○在其上簽名、蓋章
    等語，與丁○○所述並不相符；再原告及丁○○均陳稱原告
    是在84年4 月間出國，才將印章寄託丁○○存放云云，但經
    本院向內政部警政署入出境管理局查詢結果，原告在84年1
    至6 月間根本查無任何入出境資料，顯示原告當時應在國內
    ，則原告主張因84年間出國而將印章寄託丁○○始遭盜用云
    云，更難採信為真。綜上，原告主張本票上印章遭丁○○盜
    用云云，尚難證明為真正，該本票應認係原告授權蓋用印章
    以代簽名而簽發，應為真正。
六、按票據債務人不得以自己與發票人或執票人之前手間所存抗
    辯之事由，對抗執票人，若以其自己與執票人間所存之事由
    ，資為對抗，則非法所不許。又執票人主張票據係發票人向
    其借款而簽發交付，以為清償方法，發票人復抗辯並無消費
    借貸之合意，消費借貸並未成立，則執票人即應就兩造間已
    有消費借貸契約合意之事實，負舉證責任。本件被告辯稱系
    爭本票乃發票之原告為向其借款而簽發交付，原告主張兩造
    並無借款契約之合意存在，即應由被告負舉證責任。經查，
    被告辯稱其取得系爭本票之經過，乃丁○○於84年4 月8日
    經原告授權，即以原告代理人身分，向其借款300 萬元而交
    付云云，雖提出借據、系爭土地抵押權設定契約書及他項權
    利證明書等影本為證，核上開借據固載明原告於84年4 月8
    日向被告借款300 萬元，並同意提供系爭土地設定抵押以為
    擔保等語；另抵押權設定資料雖顯示系爭土地為被告設定本
    金最高限額300 萬元之最高限額抵押權，債務人也是原告無
    誤。但證人即當時承辦之代書乙○○已證稱：設定抵押權資
    料及借據都是我寫的，但是簽名不是我簽的，印文是我一起
    蓋的，蓋的當時被告及證人丁○○及一位不認識的人都在場
    。當時借款是丁○○要借錢，蔡說有經過原告的同意，當時
    有提出原告身分證、印章、權狀正本、印鑑證明，所以我認
    為丁○○有經過原告授權。至於借據是因為原告丙○○提供
    擔保，伊雖知道物上擔保人與債務人不必為同一人，但因疏
    忽，以為銀行作法希望儘量債務人與物上擔保人是同一人，
    才在借據上寫債務人為丙○○等語明確；又證人丁○○亦證
    稱：當時借款並非代理原告，是彼本人要借款，而提供原告
    之不動產資料為借款設定抵押等語；另被告更自承系爭300
    萬元借款對象的確是丁○○，而非原告，借款也是交給丁○
    ○，之前不認識原告，但因丁○○表示原告同意提供物上擔
    保，就認為有借款原因關係等語明確。顯見系爭300 萬元借
    款之債務人為丁○○，並非原告，至於借據及抵押權資料上
    寫明債務人為原告，僅因代書自己之疏忽，誤認物上擔保人
    與借款債務人載為同一人對債權人較有利所致，且被告所以
    認定兩造間有系爭本票原因關係之借款關係存在，是因原告
    為物上擔保人之緣故。惟按抵押權乃債務人為擔保自己債務
    ，或第三人為擔保債務人債務，就其不動產所設定之擔保物
    權，此觀民法第860 條自明，換言之，提供不動產為債務設
    定抵押之人，並非即為債務人，被告上開所認，毋寧出於對
    擔保物權與原因債權之關連不甚熟稔所致，並不可採。是故
    ，本件縱認被告於84年4 月8 日確有借出300 萬元，該借款
    債務人亦非原告，則原告主張兩造間並無被告所辯稱之消費
    借貸關係存在，應可採信為真。
七、綜上所述，原告主張兩造就系爭本票簽發交付之直接前後手
    間，並無被告辯稱300 萬元之原因關係借款債權等語，既屬
    可採，則原告訴請確認被告就其持有如附表所示本票對原告
    之票據債權不存在，即有理由，應予准許。
八、本件事證已明，兩造其餘攻擊防禦方法及訴訟資料，經本院
    審酌結果，與判決結果不生影響，爰不一一論述，併予敘明
    。
據上論結，本件原告之訴為有理由，依民事訴訟法第78條，判決
如主文。
中    華    民    國    95    年    12    月    27    日
                  士林簡易庭  法  官  梁哲瑋
以上正本證明與原本無異。
如不服本判決，應於判決送達後20日內，向本院提出上訴狀並應
記載上訴理由，表明關於原判決所違背之法令及其具體內容與依
訴訟資料可認為原判決有違背法令之具體事實，如於本判決宣示
後送達前提起上訴者，應於判決送達後20日內補提上訴理由書（
須附繕本）。
中    華    民    國    96    年    1     月    2     日
                              書記官  林豐圃
附表：（新臺幣）
┌────┬────┬────┬─────┬─────┐
│發票日  │票據號碼│到 期 日│ 票面金額 │ 發 票 人 │
├────┼────┼────┼─────┼─────┤
│84年4 月│231151  │85年4 月│3,000,000 │丙○○    │
│8 日    │        │7 日    │元        │          │
└────┴────┴────┴─────┴─────┘
以上正本證明與原本無異。
如對本判決上訴須於判決送達後20日內向本院提出上訴狀。
中    華    民    國    95    年    12    月    27    日
                              書記官  林豐圃


司法院資訊處製作；財團法人民間司法改革基金會備份。
